【裁判字號】    89,重訴,1107
【裁判日期】    900522
【裁判案由】    清償借款
【裁判全文】
臺灣高雄地方法院民事判決              八十九年度重訴字第一一○七號
      原      告    大眾商業銀行股份有限公司
      法定代理人    戊○○
      訴訟代理人    庚○○
                    己○○
                    甲○○
      兼法定代理人  丁○○
      被      告    乙○○
      被      告    辛○○
      被      告    丙○○
右當事人間請求清償借款事件，本院判決如左：
    主    文
被告應連帶給付原告新臺幣柒佰柒拾參萬陸仟捌佰肆拾陸元，及如附表三所示之利息
、違約金。
原告其餘之訴駁回。
訴訟費用由被告連帶負擔。
    事    實
甲、原告方面：
一、聲明：被告應連帶給付原告新臺幣柒佰柒拾參萬陸仟捌百肆拾陸元，及如附表二
    所示之利息、違約金。
二、陳述：被告旭博實業股份有限公司（下稱旭博公司）以被告丁○○、乙○○、辛○○、丙○○為連帶保證人，於民國八十二年三月二十三日與原告簽立授信約定
    書及週轉金貸款契約，約定於三千萬元額度內，逕由借款人出具借據向原告借款
    ，利息則按貸放時借據記載之利率與計算方式計算，嗣被告旭博公司陸續向原告
    借用如附表一所列之款項，詎自八十四年十二月十九日起各筆借款已陸續到期，
    惟旭博公司並未依約償還，且屢經催討均未獲清償，尚欠如附表二所示之金額、
    利息及違約金，為此依消費借貸返還請求權及連帶保證之法律關係，提起本件訴
    訟。
三、證據：提出借據、授信約定書及繳款查詢單正本各一件為證。
乙、被告方面：
壹、被告旭博公司、丁○○、乙○○、辛○○部分：
    被告旭博公司、丁○○、乙○○、辛○○未於言詞辯論期日到場，亦未提出書狀
    作何聲明或陳述。
貳、被告丙○○部分：
    被告丙○○未於言詞辯論期日到場，惟據其提出書狀所為之聲明及陳述略以：
一、聲明：無。
二、陳述：
（一）被告丙○○前任職旭博公司時擔任旭博公司向原告貸款之連帶保證人，協助公
      司財務週轉，今退休已六年有餘，旭博公司經營不善，加上景氣蕭條而陷入困
      境，此次被告前往旭博公司瞭解，負責人丁○○亦表示無論如何一定清償。旭
      博公司自跳票後，即為東山再起奮鬥不懈，但是屋漏偏逢連夜雨，在不景氣的
      循環下十分困苦，最近國內經濟蕭條，各行業奄奄一息，此時銀行不顧經濟環
      境惡劣，選擇最不利之時刻，變本加厲，被告疾呼原告銀行給予寬裕時間及方
      式，協助旭博公司經營，否則原告銀行如「晴天給予雨傘而雨天搶回雨傘」，
      已失去銀行之社會責任，對銀行不一定有利。
（二）原告銀行同意經濟部召集之財務紓困協調在先，現又將借款償還之責悉數加諸
      於一個受薪階級，被告認為十分不公平。旭博公司之財務處理尚在進行中，在
      未宣布結束營業前，先掠奪處分被告之財產是不合宜的。
（三）被告在旭博公司擔任職務期間，率先在廈門同安興建四間工廠，雇用勞工九百
      名，生產高爾夫球具一年達七十五萬支，堪稱世界第一，後又在上海購地七十
      畝，調動資金以億計，此龐大資產礙於兩岸政治關係，無法處理，本件七百多
      萬元負債並非鉅額，原告銀行理應開闊胸襟，不必急於行使債權，不作不景氣
      時代之劊子手，製造更大社會問題。
（四）原告銀行以合法之美名，掠奪「窮人小羊」，對債務於事無補，在票據法責任
      已淡化之現在，交易責任傾向於賣方，事前之慎重和信用，可否判定取捨，自
      負絕大責任及風險，懇請鑒於「情理法」上，對捨命和當事人為公司之發展長
      久犧牲的「吃頭路人」，留給一點寧靜的晚節。
（五）最近新政府經濟部也發函協助面臨逆境苟延殘喘生存掙扎之中小企業，伸出援
      手協助轉型，延緩拍賣處理資產，和銀行界協議，盼望原告銀行對政策予以肯
      定，並加以支持，與丁○○達成協議，獲得雙贏。
（六）其他銀行對於旭博公司均予寬待支持，在此旭博公司東山再起之時，被告不願
      意提前處理財產，因有朝一日旭博公司果然償還時，必定造成損害而無法彌補
      。
（七）被告年邁，已七十歲，雖與「晚節不保」有關，但也有對原告銀行不顧情理，
      杖權依法、一竿橫掃之作法，鬱卒在心內，民間尚能互相容忍甚至協助，被告
      對於臺灣今日之成就，自認亦有貢獻，對於旭博公司十分有信心，投資旭博公
      司三百八十萬元全數泡湯，但仍然以合夥做生意失敗為由安慰自己及妻子，未
      曾怪罪丁○○，如今人生努力四十載，換得兩袖清風而無憾。
三、證據：提出臺灣台南地方法院八十五重訴字第二八五號民事裁定、旭博公司財務
    紓困協調會及經濟部經（八九）工字第八九三四一二四九號函各一件為證。
    理    由
一、本件被告經合法通知，無正當理由未於言詞辯論期日到場，核無民事訴訟法第三
    百八十六條所列各款情形，爰依原告之聲請，由其一造辯論而為判決。
二、原告主張：被告旭博公司以被告丁○○、乙○○、辛○○、丙○○為連帶保證人
    ，於八十二年三月二十三日與原告簽立授信約定書及週轉金貸款契約，約定於三
    千萬元額度內，逕由借款人出具借據向原告借款，利息則按貸放時借據記載之利
    率與計算方式計算，嗣被告旭博公司陸續向原告借用如附表一所列之款項，詎自
    八十四年十二月十九日起各筆借款已陸續到期，惟旭博公司並未依約償還，且屢
    經催討均未獲清償，尚欠如附表二所示之金額、利息及違約金，為此依消費借貸
    返還請求權及連帶保證之法律關係，提起本件訴訟。
    被告丙○○則以：旭博公司自跳票後，即為東山再起奮鬥不懈，但是屋漏偏逢連
    夜雨，在不景氣的循環下十分困苦，最近國內經濟蕭條，各行業奄奄一息，此時
    銀行不顧經濟環境惡劣，選擇最不利之時刻，變本加厲，被告疾呼原告銀行給予
    寬裕時間及方式，協助旭博公司經營，否則原告銀行如「晴天給予雨傘而雨天搶
    回雨傘」，已失去銀行之社會責任，對銀行不一定有利等語資為抗辯。
三、原告主張之前揭事實，業據其提出基本放款利率、保證書各一件、週轉金貸款契
    約書三件、查詢單及借據四件、授信約定書五件為證，被告已於相當時期受合法
    通知，而於言詞辯論期日不到場，亦未提出準備書狀爭執，視同自認，堪信原告
    主張之前揭事實為真實。
四、按應付利息之債務，其利率未經約定，亦無法律可據者，週年利率為百分之五。
    民法第二百零三條定有明文。原告主張如附表二編號二至編號四所示之三筆借款
    ，利息以百分之九點六四計算云云。惟查，依原告提出該三筆借款之借據觀之，
    利率部分並未約定，是就該三筆借款之利息，依前揭法律規定，應依週年利率百
    分之五計算。
五、按利息或其他報償，應於契約所定期限支付之；借用人應於約定期限內，返還與
    借用物種類、品質、數量相同之物；保證債務，除契約另有訂定外，包含主債務
    之利息、違約金、損害賠償及其他從屬於主債務之負擔；連帶債務之債權人，得
    對於債務人中之一人或數人或其全體，同時或先後請求全部或一部之給付；給付
    有確定期限者，債務人自期限屆滿時起，負遲延責任；遲延之債務，以支付金錢
    為標的者，債權人得請求依法定利率計算之遲延利息。但約定利率較高者，仍從
    其約定利率；當事人得約定債務人於債務不履行時，應支付違約金。民法第四百
    四十七條、第四百七十八條、第七百四十條、第二百七十三條第一項、第二百二
    十九條第一項、第二百三十三條第一項及第二百五十條第一項分別定有明文。綜
    上所述，原告依前開法律規定，請求被告連帶給付借款七百七十三萬六千八百四
    十六元，及如附表三所示之利息、違約金，為有理由，應予准許。逾此部分之請
    求為無理由，應予駁回。
六、本件判決之基礎已臻明確，被告丙○○所為陳述，核與判決結果不生影響，爰不
    一一論列，並此敘明。
七、據上結論，本件原告之訴為有理由，依民事訴訟法第三百八十五條第一項前段、
    第七十九條但書、第八十五條第二項，判決如主文。
中      華      民      國    九十      年      五      月      二十二  日
                                 臺灣高雄地方法院民事第六庭
~B法   官  陳業鑫
右正本證明與原本無異。
如不服本判決，應於判決送達後二十日內，向本院提出上訴狀。
中      華      民      國    九十      年      五      月      二十二  日
~B書記官  陳素徵
~F0
┌──────────────────────────────────────┐
│附表一                                        八十九年度重訴字第一一０七號  │
├──────┬────────┬───────┬──────────────┤
│金額(新臺幣)│利息計算期間    │週年利率      │違          約          金  │
├──────┼────────┼───────┼──────────────┤
│肆佰伍拾萬元│自八十五年七月八│百分之九點六四│自八十八年八月八日起至清償日│
│            │日起至清償日止  │              │止，逾期在六個月以內者，依上│
│            │                │              │開利率百分之十，逾期超過六個│
│            │                │              │月者，依上開利率百分二十計算│
│            │                │              │                            │
├──────┼────────┼───────┼──────────────┤
│伍佰肆拾萬元│自八十五年七月八│百分之九點六四│自八十八年八月八日起至清償日│
│            │日起至清償日止  │              │止，逾期在六個月以內者，依上│
│            │                │              │開利率百分之十，逾期超過六個│
│            │                │              │月者，依上開利率百分二十計算│
│            │                │              │                            │
├──────┼────────┼───────┼──────────────┤
│壹佰陸拾玖萬│自八十五年七月八│百分之九點六四│自八十八年八月八日起至清償日│
│元          │日起至清償日止  │              │止，逾期在六個月以內者，依上│
│            │                │              │開利率百分之十，逾期超過六個│
│            │                │              │月者，依上開利率百分二十計算│
│            │                │              │                            │
├──────┼────────┼───────┼──────────────┤
│貳佰零捌萬元│自八十五年七月三│百分之九點六四│自八十八年八月八日起至清償日│
│            │十日起至清償日止│              │止，逾期在六個月以內者，依上│
│            │                │              │開利率百分之十，逾期超過六個│
│            │                │              │月者，依上開利率百分二十計算│
│            │                │              │                            │
└──────┴────────┴───────┴──────────────┘
┌──────────────────────────────────────┐
│附表二                                        八十九年度重訴字第一一０七號  │
├──────┬────────┬───────┬──────────────┤
│金額(新臺幣)│利息計算期間    │週年利率      │違          約          金  │
├──────┼────────┼───────┼──────────────┤
│參佰玖拾參萬│自八十五年七月八│百分之九點六四│自八十八年八月八日起至清償日│
│玖仟陸佰肆拾│日起至清償日止  │              │止，逾期在六個月以內者，依上│
│捌元        │                │              │開利率百分之十，逾期超過六個│
│            │                │              │月者，依上開利率百分二十計算│
│            │                │              │                            │
├──────┼────────┼───────┼──────────────┤
│壹佰柒拾貳萬│自八十五年七月八│百分之九點六四│自八十八年八月八日起至清償日│
│玖仟貳佰伍拾│日起至清償日止  │              │止，逾期在六個月以內者，依上│
│捌元        │                │              │開利率百分之十，逾期超過六個│
│            │                │              │月者，依上開利率百分二十計算│
│            │                │              │                            │
├──────┼────────┼───────┼──────────────┤
│壹佰陸拾玖萬│自八十五年七月八│百分之九點六四│自八十八年八月八日起至清償日│
│元          │日起至清償日止  │              │止，逾期在六個月以內者，依上│
│            │                │              │開利率百分之十，逾期超過六個│
│            │                │              │月者，依上開利率百分二十計算│
│            │                │              │                            │
├──────┼────────┼───────┼──────────────┤
│參拾柒萬柒仟│自八十五年七月三│百分之九點六四│自八十八年八月八日起至清償日│
│玖佰零肆元  │十日起至清償日止│              │止，逾期在六個月以內者，依上│
│            │                │              │開利率百分之十，逾期超過六個│
│            │                │              │月者，依上開利率百分二十計算│
│            │                │              │                            │
└──────┴────────┴───────┴──────────────┘
┌──────────────────────────────────────┐
│附表三                                        八十九年度重訴字第一一０七號  │
├──────┬────────┬───────┬──────────────┤
│金額(新臺幣)│利息計算期間    │週年利率      │違          約          金  │
├──────┼────────┼───────┼──────────────┤
│參佰玖拾參萬│自八十五年七月八│百分之九點六四│自八十八年八月八日起至清償日│
│玖仟陸佰肆拾│日起至清償日止  │              │止，逾期在六個月以內者，依上│
│捌元        │                │              │開利率百分之十，逾期超過六個│
│            │                │              │月者，依上開利率百分二十計算│
│            │                │              │                            │
├──────┼────────┼───────┼──────────────┤
│壹佰柒拾貳萬│自八十五年七月八│百分之五      │自八十八年八月八日起至清償日│
│玖仟貳佰伍拾│日起至清償日止  │              │止，逾期在六個月以內者，依上│
│捌元        │                │              │開利率百分之十，逾期超過六個│
│            │                │              │月者，依上開利率百分二十計算│
│            │                │              │                            │
├──────┼────────┼───────┼──────────────┤
│壹佰陸拾玖萬│自八十五年七月八│百分之五      │自八十八年八月八日起至清償日│
│元          │日起至清償日止  │              │止，逾期在六個月以內者，依上│
│            │                │              │開利率百分之十，逾期超過六個│
│            │                │              │月者，依上開利率百分二十計算│
│            │                │              │                            │
├──────┼────────┼───────┼──────────────┤
│參拾柒萬柒仟│自八十五年七月三│百分之五      │自八十八年八月八日起至清償日│
│玖佰零肆元  │十日起至清償日止│              │止，逾期在六個月以內者，依上│
│            │                │              │開利率百分之十，逾期超過六個│
│            │                │              │月者，依上開利率百分二十計算│
│            │                │              │                            │
└──────┴────────┴───────┴──────────────┘


司法院資訊處製作；財團法人民間司法改革基金會備份。
